臺灣高等法院臺中分院民事判決
                                     109年度建上字第40號
上  訴  人  拜倫營造有限公司
法定代理人  叢哲怡  
訴訟代理人  陳怡成律師
複  代理人  周家年律師
            陳泓翰律師
被  上訴人  凱尉股份有限公司
法定代理人  曾忠義  
訴訟代理人  黃逸哲律師
上列當事人間請求返還工程款事件，上訴人對於中華民國109年3
月10日臺灣彰化地方法院108年度建字第18號第一審判決提起上
訴，本院於民國110年8月24日言詞辯論終結，判決如下：
    主  文
原判決關於命上訴人給付逾新臺幣244萬6,080元，及自民國109
年7月24日起至清償日止，按年息5%計算之利息，及該部分假執
行之宣告，暨訴訟費用之裁判均廢棄。
上開廢棄部分，被上訴人在第一審之訴及假執行之聲請均駁回。
其餘上訴駁回。
第一(除確定部分外)、二審訴訟費用由被上訴人負擔65%，餘由
上訴人負擔。
    事實及理由
一、被上訴人主張：
  ㈠被上訴人於民國106年10月29日與上訴人簽訂工程合約書，由
    上訴人承攬位在「彰化縣○○○○路000號」3樓帷幕廠房之新建
    工程，合約總價新臺幣（下同）3,494萬4,000元，上訴人應
    於簽約後3日內進場施作，被上訴人已依合約第6條第1款支
    付工程總價20%之簽約金698萬8,800元，惟上訴人訂約後藉
    故拖延，迄今未開工。經被上訴人於108年4月22日催告履行
    未果，遂於108年6月13日解除契約，自得依民法第254條、2
    59條之規定，請求上訴人返還已交付之簽約金698萬8,800元
    ，及自起訴狀繕本送達翌日起算之法定遲延利息。
  ㈡一審共同被告古仲遠為上訴人之實際負責人，明知收受簽約
    款後有施工之義務，卻故意不依期施工，造成被上訴人之廠
    房無法如期完工，而受有支付上開簽約金之損害，應依侵權
    行為之規定，負損害賠償責任，且與上訴人間為不真正連帶
    債務。
　㈢縱認被上訴人解除契約不合法，亦得依民法第511條之規定，
    隨時終止工程合約，請求上訴人返還簽約金。　
　㈣聲明：
    ⒈上訴人、古仲遠應各給付被上訴人698萬8,800元，及自起
      訴狀繕本送達翌日即108年8月9日起至清償日止，按年息5
      %計算之利息。
　　⒉前項給付，如有任一人為給付時，其他人於該給付範圍內
      同免給付責任。
　　⒊願供擔保，請准予假執行。
二、上訴人則以：
  ㈠兩造間共簽訂二份工程合約書，第一份係針對該廠房1、2樓
    之結構補強及外觀拉皮所簽訂；第二份才是針對3樓增建所
    簽訂。必以完成1、2樓之結構補強工程，才能接續3樓增建
    之工程。
　㈡除上開施工順序外，3樓之增建工程尚需由被上訴人配合租用
    鄰地作為大型機具進出及擺放建材之用，然被上訴人遲至10
    7年6月25日始取得鄰地使用權，且1、2樓之工程，因被上訴
    人遲延給付工程款而造成工程延宕，始無法如期開始3樓工
    程之施作，自不可歸責於上訴人，被上訴人不得解除契約。
　㈢縱被上訴人得依民法第511條規定終止契約，惟應賠償上訴人
    所受損害及所失利益，且應自其請求返還之簽約款中扣除。
    　
三、原審判命上訴人應給付被上訴人698萬8,800元及自起訴狀繕
    本送達之翌日(即108年8月9日)起至清償日止，按年息5%計
    算之利息，並附條件為假執行之宣告；並駁回被上訴人其餘
    之訴。上訴人就其敗訴部分聲明不服，提起上訴(被上訴人
    就其敗訴部分，並未上訴，已經確定，不在本院審理範圍)
    ，並上訴聲明：㈠原判決不利於上訴人部分廢棄。㈡上開廢棄
    部分，被上訴人在第一審之訴及假執行之聲請均駁回。被上
    訴人則答辯聲明：上訴駁回。
四、本件經依民事訴訟法第463條準用同法第270條之1第1項第3
    款規定，整理並協議簡化爭點如後：
  ㈠不爭執事項：
    ⒈兩造於106年10月29日簽訂工程合約書(第一份合約)，約定
      由上訴人承攬被上訴人彰化縣○○○○路000號廠房1F～2F結構
      補強、外牆拉皮工程。工程總價1,206萬9,750元。約定簽
      約後3日內進場施工，150個工作日完工(原審卷第87～101
      頁)。
    ⒉兩造於同日簽訂另一份工程合約書(第二份合約)，約定由
      上訴人承攬被上訴人彰化縣○○○○路000號3F帷幕廠房新建
      工程。工程總價3,494萬4,000元。約定簽約後3日內進場
      施工，240個工作日完工(原審卷第19～25頁)。
    ⒊被上訴人曾就第二份合約，於107年1月1日、1月24日各給
      付上訴人250萬元、448萬8,800元，合計698萬8,800元，
      作為第二份合約之簽約款(原審卷第27～33頁)。
    ⒋被上訴人曾於108年3月14日由董事長特別助理曾馨慧以LIN
      E通知上訴人公司總經理古仲遠：「老闆要我通知您，三
      樓可以建了」(原審卷第239頁)。
    ⒌兩造就第一份合約之工程款爭議，曾由原法院以109年度建
      字第4號，判決被上訴人應給付上訴人120萬6,975元(上開
      判決尚未確定)。
    ⒍被上訴人就3樓增建工程(即第二份合約)，於108年4月22日
      以臺中法院郵局第911號存證信函，催告上訴人應於108年
      5月31日完工；再於108年6月13日以同局第1390號存證信
      函，以上訴人逾期完工為由，解除第二份工程合約，並請
      求返還簽約款。上訴人於108年6月17日收受解約之存證信
      函。(原審卷第36～38頁)。
　　⒎被上訴人以109年7月22日之民事答辯㈡狀，依民法第511條
      規定為終止契約之意思表示，上訴人於109年7月23日收受
      上開答辯㈡狀之繕本(本院卷一第177頁)。　
    ⒏上訴人迄今尚未著手第二份合約工程之施作。
  ㈡主要爭點：
    ⒈上訴人就第二份合約有無逾期完工？
    ⒉被上訴人主張上訴人就第二份合約逾期完工，請求解除契
      約，返還簽約款，有無理由？
　　⒊被上訴人依民法第511條規定終止契約，請求上訴人返還簽
      約款，有無理由？
四、得心證之理由：
  ㈠兩造於第二份合約所約定被上訴人應於「簽約後3日內進場」
    ，其真意應指「完成1、2樓結構補強之後，達到可進行3樓
    增建工程之標準起3日內進場」：
　　⒈兩造簽訂之兩份契約，第一份契約日期雖記載為「106年9
      月22日」(原審卷第159頁)；第二份契約日期雖記載為「1
      06年10月29日」(原審卷第25頁)，惟事實上兩份契約均是
      106年9月22日同一日所簽定，業據兩造確認無訛(本院卷
      一第257頁)。
　　⒉上開工程之建築圖說係由安泰結構技師事務所繪製，有結
      構平面圖在卷可按(原審卷第175～201頁)。而「彰化縣○○
      鄉○○路000號二層建築物其使用執照所附建築圖之結構狀
      況，不能直接增建第三層(因原建築物為加強磚造結構，
      增建第三層結構會增加樑、柱、基礎負載，況且按現行耐
      震設計規範檢討原結構耐震能力是不足夠的)；按結構學
      理欲增建第三層，必先加強第一、二層之結構承載和耐震
      能力，方可增建第三層以使整體結構安全無虞」，此有安
      泰結構技師事務所負責人蔡仲超110年5月14之回函一份在
      卷可憑(本院卷一第259頁)。換言之，若1、2樓之結構未
      能完成補強，根本無從進行3樓增建工程之進行。
　　⒊兩造曾於107年6月25日共同向廠房鄰地之所有權人柯美滿
      借用彰化縣○○鄉○○段000地號土地，作為搭建鷹架施工之
      用，期間為一年，此有切結書在卷可稽(本院卷一第185頁
      )，換言之，第二份合約之工程，除需先完成1、2樓工程(
      即第一份合約)之結構補強外，尚需借用鄰地才能進場施
      作。此由被上訴人公司董事長特別助理黃馨慧曾於108年2
      月23日以LINE與上訴人公司總經理古仲遠表示「據我了解
      三樓要等旁邊土地下次休耕才能再蓋了」等語(本院卷一
      第167頁)，亦可證明。
　　⒋按解釋契約應通觀契約全文，並斟酌立約當時之情形及其
      他一切證據資料，於文義上及論理上詳為推求，以探求當
      事人締約時之真意，俾作為判斷當事人間權利義務之依據
      ，不能徒拘泥字面或截取書據中一、二語，任意推解致失
      其真意。本件第二份合約之工程既與第一份合約之工程有
      施工先、後之必要關連性存在，且第二份合約之工程尚有
      其他開工之條件，從而所謂「簽約後3日內進場」，自不
      能拘泥其字面上之文意，而謂上訴人應於簽約後3日內立
      即進場施工，而應待1、2樓之結構完成補強及其他開工之
      條件成就後，始有進場施工3樓增建工程之義務甚明。
　㈡本件第二份合約之3樓增建工程，未如期進場施作及未如期完
    工，不可歸責於上訴人，被上訴人解除契約不合法：
　　⒈兩造關於第一份合約之1、2樓結構補強工程，按付款方式
      計分6期計價(參原審卷第87~89頁工程合約書)。惟因被上
      訴人未能如期給付第4期以後之工程款及追加工程款，上
      訴人遂停止施工，兩造就第一份合約之工程糾葛，現仍由
      本院以109年度建上易字第15號事件審理中，此為兩造所
      不爭執。足以證明，系爭廠房之1、2樓結構補強工程確實
      尚未全部完成。
　　⒉被上訴人公司董事長特別助理黃馨慧曾於108年3月14日始
      以LINE通知古仲遠「老闆要我通知您，三樓可以開始建了
      」等語(原審卷第239頁)。可知，被上訴人亦自認在108年
      3月14日之前，系爭3樓之增建工程，並未達到可以進場施
      作之條件。
　　⒊被上訴人雖於108年4月22日以存證信函催告上訴人進場施
      工，並限期於108年5月31日完工，惟第二份合約所約定之
      完工期限為240個工作日，即使上訴人收受催告通知後，
      完全不休息趕工，自108年3月14日起算，也須108年11月
      間才能完工。茲被上訴人竟要求上訴人於108年5月31日必
      須完工，顯違反契約之約定，此部分之催告自不合法。被
      上訴人既未合法進行催告，則其於108年6月13日隨即再以
      存證信函，以上訴人未如期完工為由解除契約，亦不合法
      。
　　⒋基上，被上訴人解除第二份工程合約既不合法，則其依民
      法第254條、259條之規定，請求上訴人返還簽約金，即無
      理由。
　㈢被上訴人得終止契約，但應賠償上訴人之損害：　　　
　　⒈工作之完成，係基於定作人之利益及需求，如定作人認工
      作之完成，對其已無意義或利益時，應允許定作人於工作
      完成前，得隨時任意終止承攬契約，以免繼續無利益或無
      意義之工作，但應賠償承攬人因契約終止所生之損害，以
      兼顧承攬人之權益，此乃民法第 511條規定所由設，故定
      作人為任意終止承攬契約之理由，縱非事實，亦於契約終
      止之效力不生影響(最高法院109年度台上字第1018號民事
      裁判參照)。本件被上訴人已以109年7月22日之民事答辯㈡
      狀為終止契約之意思表示，上訴人於109年7月23日收受上
      開書狀之繕本(本院卷一第177頁)，參照上開說明，已生
      契約終止之效果，兩造自應據此結算應支、應付之工程款
      。　
　　⒉因承攬契約在終止前仍屬有效，是定作人應賠償因契約終
      止而生之損害，自包括承攬人已完成工作部分之報酬及就
      未完成部分應可取得之利益，但應扣除承攬人因此免於支
      出之費用。查：　　　　　　
　　  ⑴上訴人於第二份合約簽訂後之107年1月1日、及107年1月
        24日，分別收受被上訴人交付簽約款合計698萬8,800元
        ，此為兩造所不爭執。上訴人固主張已將上開款項作為
        購買增建3樓建材之用，惟迄未提出購買建材之支出憑
        證供本院查核，尚難認其此部分之主張為真。上訴人既
        未進場施作3樓增建工程，或未能證明已支出任何費用
        ，自不得主張扣除承攬報酬或費用。
　　　⑵按損害賠償，除法律另有規定或契約另有訂定外，應以
        填補債權人所受損害及所失利益為限。依通常情形，或
        依已定之計劃、設備或其他特別情事，可得預期之利益
        ，視為所失利益。民法第216條定有明文。本件被上訴
        人若未終止契約，兩造如期履約完畢，上訴人本可獲得
        相當之工程利潤。以106年度營利事業各業所得額暨同
        業利潤標準所示，帷幕牆工程之同業利潤標準為淨利率
        13%(本院卷一第241頁)，茲以第二份合約之工程總價3,
        494萬4,000元計算，若順利履約，上訴人可獲得之預期
        利潤應為454萬2,720元(計算式：34,944,000×13%＝4,54
        2,720)。此即上訴人因被上訴人終止契約之所失利益，
        參照上開說明，自應由被上訴人請求返還之簽約款
        698萬8,800元中予以扣除。則本件被上訴人可請求返還
        之簽約款應為244萬6,080元(計算式：6,988,800－4,542
        ,720＝2,446,080)。
　㈣按給付有確定期限者，債務人自期限屆滿時起，負遲延責任
    。給付無確定期限者，債務人於債權人得請求給付時，經其
    催告而未為給付，自受催告時起，負遲延責任。其經債權人
    起訴而送達訴狀，或依督促程序送達支付命令，或為其他相
    類之行為者，與催告有同一之效力。民法第229條第1、2項
    定有明文。再按遲延之債務，以支付金錢為標的者，債權人
    得請求依法定利率計算之遲延利息。而應付利息之債務，其
    利率未經約定，亦無法律可據者，週年利率為百分之5，民
    法第233條第1項本文、第203條亦有明定。經查，被上訴人
    依民法第511條之規定，請求被上訴人返還簽約款，屬未定
    期限之給付，既經被上訴人以書狀催告，上訴人於109年7月
    23日收受，已如前述（見不爭執事項⒎），惟被上訴人迄今
    皆未給付，則依前揭規定，上訴人請求被上訴人自收受書狀
    繕本翌日即109年7月24日起加給按年息5%計算之遲延利息，
    為有理由，應予准許。　　　
五、綜上所述，被上訴人依終止承攬契約之法律關係，請求上訴
    人給付244萬6,080元，及自109年7月24日起至清償日止，按
    年息5%計算之利息，為有理由，應予准許；逾此部分之請求
    ，為無理由，應予駁回。從而原審就超過上開應予准許部分
    ，為上訴人敗訴之判決，自有未洽，上訴意旨指摘原判決此
    部分不當，求予廢棄改判，為有理由，爰由本院廢棄改判如
    主文第二項所示。至於上開應准許部分，原審為上訴人敗訴
    之判決，並無不合。上訴人仍執陳詞，指摘原判決此部分不
    當，求予廢棄改判，為無理由，應駁回其上訴。
六、本件事證已臻明確，兩造其餘之攻擊或防禦方法及所用之證
    據，經本院斟酌後，認為均不足以影響本判決之結果，爰不
    逐一論列，併此敘明。
七、據上論結，本件上訴為一部有理由、一部無理由，爰判決如
    主文。　　　　
中　　華　　民　　國　 110　　年　　9 　　月　　7 　　日
                   工程法庭   審判長法  官  王  銘
                                    法  官  張國華
                                    法  官  高英賓
正本係照原本作成。
如不服本判決，應於收受送達後二十日內向本院提出上訴書狀，
其未表明上訴理由者，應於提出上訴後二十日內向本院補提理由
書狀（均須按他造當事人之人數附繕本）。因疫情而遲誤不變期
間，得向法院聲請回復原狀。
上訴時應提出委任律師或具有律師資格之人之委任狀。委任有律
師資格者，另應附具律師資格證書及釋明委任人與受任人有民事
訴訟法第四百六十六條之一第一項但書或第二項所定關係之釋明
文書影本。如委任律師提起上訴者，應一併繳納上訴裁判費。
                                    書記官  吳伊婷
　　　　　　　　　　　　　　　　　　　
中　　華　　民　　國　　110 　年　　9 　月　　7　　日